【裁判字號】    89,簡上,106
【裁判日期】    900411
【裁判案由】    損害賠償
【裁判全文】
臺灣嘉義地方法院民事判決  八十九年度簡上字第一○六號
    上 訴 人 即
    附帶被上訴人  甲○○
    被上訴人 即
    附帶上訴人    乙○○  住雲.
右當事人間請求損害賠償事件，上訴人對於中華民國八十九年八月三十一日本院嘉義
簡易庭八十九年度嘉簡字第一０七號第一審判決提起上訴，本院判決如左：
    主  文
上訴駁回。
原判決關於駁回附帶上訴人後項之訴部分及該部分假執行之聲請之裁判均廢棄。
附帶被上訴人應再給付附帶上訴人新台幣伍萬玖仟玖佰捌拾元，及自民國八十九年二
月二日起至清償日止，按年息百分之五計算之利息。
其餘附帶上訴駁回。
上訴費用由上訴人負擔，附帶上訴費用由附帶被上訴人負擔百分之三十，餘由附帶上
訴人負擔。
    事    實
甲、上訴人即附帶被上訴人方面：
  一、聲明：
  （一）原判決不利於上訴人部分廢棄。
  （二）右廢棄部分駁回被上訴人在第一審之訴。
  （三）對造之附帶上訴駁回。
  二、陳述：除與原審判決書所載者相同茲予引用外，補稱：
  （一）婚姻為雙方應互相基於誠信原則，在不勉強願為來日共同生活意願之下諦結
        ，將來始有幸福可言，故婚姻應相互主動履行，而不應認男方負有積極作為
        之義務。惟如可歸責一方之事由致婚姻無法成立者，則自難令對造負損害賠
        償責任。本件上訴人本即贊成與被上訴人之婚約，並已印製帖子及購置金飾
        ，旋被上訴人之兄嫂對上訴人之母出言不遜及辱罵，令人難以接受，嗣後經
        上訴人與被上訴人溝通，在雙方無交集且同意不勉強之下始解決婚約，故本
        件應歸責於被上訴人而不能歸究於上訴人。如當初被上訴人對上訴人之母不
        出言不遜及辱罵者，兩造早已結婚，何待今日訴訟牽累？退萬步言，縱有過
        失，兩造之過失比責任衡情應為各百分之五十始為適當。
  （二）證人張素芸為被上訴人之親友，證詞難免偏頗，自難客觀；又斗六警察分局
        派員查訪僅能證明被上訴人有否送喜餅、宴客之事實，至於購買何種禮品、
        數量若干，除非親眼目睹，否則豈能證明被上訴人購買禮品、宴客之確實數
        字？故警員之訪查結果亦僅為參考及推測而已；另依訂婚習俗，訂婚應不須
        做到一百二十盒喜餅，且被上訴人所提購買喜餅之收據，並無買受人，亦沒
        有免用統一發票的印章，不足以證明被上訴人確有此花費之數額。
  三、證據：援用原審之立證方法，並聲請訊問證人張素芸、高昌吉、王秋東。
乙、被上訴人即附帶上訴人方面：
  一、聲明：
  （一）上訴駁回。
  （二）原判決不利於附帶上訴人部分廢棄。
  （三）附帶被上訴人應再給付附帶上訴人新台幣（下同）二十三萬六千四百八十元
        ，及自民國八十九年二月二日起至清償日止，按年息百分之五計算之利息。
  二、陳述：除與原審判決書所載者相同茲予引用外，補稱：
      被上訴人並不知道兄長對上訴人母親不禮貌的事，上訴人的父親在八十七年一
      月十五日宴客凌晨才通知被上訴人的父親不來迎娶，被上訴人與訴外人張素芸
      在當天早上有到嘉義找上訴人，請上訴人到場，但上訴人仍未到場。
  三、證據：援用原審之立證方法。
    理    由
一、本件被上訴人起訴主張：兩造於八十六年九月二十日訂立婚約，並定於八十七年
    十一月二十八日結婚、二十九日歸寧，請帖亦印製妥當通知親友，上訴人卻於八
    十七年十一月十五日片面解除婚約，繼而訴請返還贈與物，被上訴人於諸親友間
    倍受議論，實感羞愧，為此請求因訂婚宴請親友、贈與喜餅之財產上損害共十二
    萬一千六百元，及二十萬元之精神慰撫金等語。上訴人則以：兩造於訂婚後發現
    個性不合，且被上訴人之兄嫂於結婚前因聘金之事，與上訴人之家長發生不愉快
    ，甚至對上訴人之母親出言不遜，迫於無奈始解除婚約，上訴人亦因而受有精神
    及財產上之損害，且依訂婚習俗，訂婚應不須做到一百二十盒喜餅，且被上訴人
    所提購買喜餅之收據，並無買受人，亦沒有免用統一發票的印章，不足以證明被
    上訴人確有此花費之數額等語，資為抗辯。
二、查兩造於八十六年九月二十日訂立婚約，定於八十七年十一月二十八日結婚，並
    定八十七年十一月十五日大訂時宴請女方親友，詎上訴人於八十七年十一月十五
    日早上始解除婚姻，雖經被上訴人至上訴人住處請求上訴人參加宴客，上訴人仍
    未參加等事實，為兩造所不爭執，堪信為真實。上訴人雖以前揭情詞置辯，惟兩
    造因婚婚禮所需處理之事務繁多，雖不免委由雙方親友協助處理相關事宜，然其
    其等委由親友處理相關事宜，目的既在於使婚禮得以順利舉行，故在增婚姻履行
    之範圍內，兩造之親友應屬代理人固無疑義，但如兩造之親友在未得本人同意之
    下互有爭執，甚至影響婚約之履行，當非兩造所樂見，更難謂係兩造所授意所為
    ，兩造之親友關於此部分之行為自不能認係代理當事人本人所為。是上訴人所稱
    在洽談結婚事宜時，因被上訴人之兄嫂與上訴人之母親發生不愉快，並對上訴人
    之母親出言不遜乙情，縱認屬實，然被上訴人既否認知此情事，上訴人亦未能舉
    證證明被上訴人兄嫂所為係被上訴人授意而為，上訴人自不能因被上訴人兄嫂所
    為不當，即歸咎於被上訴人。況兩造已論及婚嫁，感情必定甚為深厚，縱雙方親
    友就結婚事宜有所爭執，當能藉由兩造溝通而順利化解，並非全無解決之道，從
    而，上訴人僅以被上訴人兄嫂對其母親出言不遜即解除婚約，自難認與民法第九
    百七十六條所定解除婚約之事由相當。
三、按「婚約當事人之一方，無第九百七十六條之理由而違反婚約者，對於他方因此
    所受之損害，應負賠償之責」，民法第九百七十八條定有明文。本件如前所述，
    上訴人既無民法第九百七十六條所定事由解除婚約之事由，則被上訴人請求損害
    賠償，自屬有據。經查：被上訴人主張其與上訴人訂婚，購買喜餅贈與親友，支
    出二萬二千六百元之事實，業據其提出收據一件為證，被上訴人否雖認該收據之
    真正，惟收據既非以載有買受人及蓋用免用統一發票章為必要，上訴人以此否認
    該收據之真正，尚不足採，況該收據所載出售喜餅之業者即證人高昌吉已到庭證
    稱：「這收據開給誰，我不記得了，但是我開的沒錯，狀元餅是訂婚用的，共一
    百二十盒，錢都已經付清，才有開收據，收據上的日期，應該是農曆的」等語屬
    實（見本院九十年二月十九日準備程序筆錄），則被上訴人上開主張，自堪信為
    實真。又被上訴人另主張訂婚宴請親友二十二桌，支出九萬九千元乙情，固據其
    提出收據一件，並舉證人張素芸為證，然此為上訴人所否認，且承辦該次宴客外
    燴之業者即證人王秋東亦到庭證述：該次宴客係辦理訂婚喜酒，共辦五桌，每桌
    四千五百元，收據是應被上訴人那邊的要求寫的等語甚詳（見本院九十年三月五
    日準備程序筆錄），嗣兩造於本院審理中對於該日僅宴請五桌乙亦不爭執，被上
    訴人主張其宴客支出二萬二千五百元部分（4500元×5桌＝22500元），應堪採信
    ，，逾此部分則屬無據。從而，被上訴人其因上訴人片面解除婚約，受有四萬五
    千一百元（22600+22500＝45100）之損害，請求上訴人給付四萬五千一百元部分
    ，應予准許，至其逾此部分之請求則為無理由，不應准許。
四、次按「民法第九百七十八條之情形，雖非財產上之損害，受害人亦得請求賠償相
    當之金額。但以受害人無過失者為限」，同法第九百七十九條第一項亦定有明文
    。查本件關於上訴人解除婚約之原因，上訴人雖辯稱因被上訴人之兄嫂與上訴人
    之母親發生爭吵，並出言不遜始解除婚約，應為被上訴人方面之過失云云，然被
    上訴人並未授意其兄嫂為該等行為，縱有該事由存在，亦係被上訴人兄嫂自行所
    為，與被上訴人本身之行為無涉，已如前述甚詳。且兩造既有意結為夫妻，顯非
    不得互相溝通以解決問題，倘一方果真無法與他方共結連理，亦應及早告知，使
    對方得以處理相關事宜，然上訴人明知被上訴人方面定於八十七年十一月十五日
    宴請親友，竟於當日始由上訴人之父親以電話告知不去迎娶，致被上訴人不及取
    消宴客事宜，雖經被上訴人親至上訴人住處要求上訴人出面參加宴客，上訴人亦
    不為所動，難謂上訴人無藉機故令被上訴人難堪之嫌，益證本件上訴人解除婚約
    ，係可歸責於上訴人之事由，上訴人上開所辯，委無足採。原審認被上訴人兄嫂
    與上訴人母親爭吵，係可歸責於兩造之事由，尚屬有誤，從而，被上訴人主張因
    上訴人無故解除婚約，依民法第九百七十九條第一項請求非財產之損害賠償，自
    屬有據。而查，被上訴人係東海大學外文系畢業，兩造訂婚時之被上訴人之薪水
    約二萬五千元等情，為兩造所不爭執，本院審酌被上訴人因上訴人在宴客當天遽
    然解除婚約，致其不及取消宴客，有失顏面，且與上訴人之感情毀於一旦，精神
    所受痛苦非輕，及其之身分、地位、資力等情形，認被上訴人請求十萬元之精神
    慰撫金部分，為有理由，逾此部分則嫌過高，不應准許。
五、綜上所述，被上訴人請求上訴人給付十四萬五千一百元（45100＋100000＝
     145100），及自起訴狀送達翌日即八十九年二月二日起至清償日止，按年息百
    分之五計算之法定遲延利息部分，為有理由，應予准許。被上訴人逾此範圍之請
    求，為無理由，不應准許。原審判決上訴人應給付被上訴人八萬五千一百二十元
    ，及自八十九年二月二日起至清償日，按年息百分之五計算之利息，並無不合，
    上訴人上訴意旨就此部分指摘原判決不當，求予廢棄改判，為無理由，應予駁回
    。至於超過上開數額應予准許部分，即五萬九千九百八十元（000000－00000＝
    59980），原審駁回被上訴人之請求及假執行之聲請，於法不合，附帶上訴意旨
    指摘原判決此部分不當，求予廢棄改判，為有理由，應由本院將原判決此部分予
    以廢棄，改判如主文第三項所示。至其餘不應准許部分，附帶上訴人指摘原判決
    不當，求予廢棄改判，則為無理由，應予駁回。
六、本件事證已臻明確，兩造其餘主張及舉證，核與判決結果無影響，毋庸逐一論述
    ，併此敘明。
七、據上論結，本件上訴為無理由，附帶上訴一部為有理由，一部無理由，依民事訴
    訟法第四百三十六條之一第三項、四百四十九條第一項、第四百五十條、第七十
    九條但書，判決如主文。
中      華      民      國    九十      年      四      月     十一     日
~B臺灣嘉義地方法院民事第二庭
~B    審判長法官  楊力進
~B    法      官  李文輝
~B    法      官  羅秀緞
右為正本係照原本作成。
本判決不得上訴。
中      華      民      國    九十      年      四      月    十六      日
~B    書  記  官  沈秀鈴


司法院資訊處製作；財團法人民間司法改革基金會備份。
